臺灣高雄地方法院刑事裁定　　　　　　　　　　　　　九十三年度自緝字第三三號
　　自　訴　人　丙○○
　　被　　　告　乙○○
右列被告因詐欺案件，經自訴人提起自訴，本院裁定如左：
    主  文
自訴駁回。
    理  由
一、自訴意旨略以：被告乙○○基於意圖為自己不法所有之概括犯意，以虛偽參加合
    會之方式，先於民國九十年間，參加以自訴人擔任會首，每十日新台幣（以下同
    ）五千元、會員共三十八人之互助會（以下稱甲會）。被告為取得自訴人之信任
    ，前六次開標均能按時繳交會款，惟其自第七期即九十年十一月二十日以一千五
    百元得標後，即未再按期繳交會款，致使自訴人陷於錯誤而交付會款。又被告於
    前開互助會得標後，復基於同一犯意，介紹其女友林金月（本院另案通緝中）於
    同年十一月十六日，另參加同係自訴人所召集、每週五千元、會員共三十二人之
    互助會（以下稱乙會）。而林金月於同年月二十三日參與競標並以一千八百元得
    標後，渠二人旋即逃匿無蹤。為此因認被告涉犯刑法第三百三十九條第一項詐欺
    取財罪云云。
二、按法院或受命法官於自訴案件第一次審判期日前訊問及調查結果，如認為案件有
    刑事訴訟法第二百五十二條至第二百五十四條之情形者，得以裁定駁回其自訴，
    同法第三百二十六條第三項定有明文。又犯罪事實應依證據認定之，無證據不得
    推定其犯罪事實，刑事訴訟法第一百五十四條定有明文。而犯罪事實之認定，應
    憑真實之證據，倘證據是否真實尚欠明確，自難以擬制推測之方法，為其判斷之
    基礎；而認定犯罪事實之證據係指足以認定被告確有犯罪行為之積極證據而言，
    該項證據自須適合於被告犯罪事實之認定，始得採為斷罪資料，最高法院五十三
    年臺上字第六五六號、二十九年上字第三一０五號分別著有判例。次按，刑法上
    詐欺罪之成立，要以加害者有不法得財或得利之意思而實施詐欺行為，被害者因
    此行為，致表意有所錯誤而為財產上處分，受有損害，且加害者所用行為，堪認
    為詐術者，始足當之，亦據最高法院十九年上字第一六九九號、四十六年臺上字
    第二六０號等判例闡釋甚明。蓋以合會係由會首邀集二人以上為會員，互約交付
    會款及標取合會金之契約，其乃立基於合會會員及會首相互間之信賴關係，而於
    我國民間社會所產生之特別契約，其相關契約權利義務，業據民法第七百零九條
    之一至第七百九條之九定有明確規範。職是，倘會員嗣後因故於合會進行期間未
    能繼續繳納會款者，除該會員有因冒標而詐欺會首或其他活會會員款項之情形外
    ，如非自始基於不法得財或得利之意圖，客觀上亦無施用詐術之行為，或並無損
    害發生，或者所受損害，非由欺罔行為陷於錯誤所致，又或其未能依契約本旨履
    行其債務或提出給付等情形，並非出於自始無意履行債務之詐欺犯意所致者，核
    與刑法第三百三十九條之詐欺罪構成要件尚屬有間，自未可逕以詐欺罪責相繩之
    。本件被告前於九十一年間經本院依法傳、拘未到，顯有逃亡之虞，遂以九十一
    年高貴刑丑緝字第一三三０號發佈通緝在案，嗣於九十三年十月二十日為警緝獲
    。然被告因先前罹患腦血管疾病、高血壓導致中風，目前有失語症及左側邊偏癱
    ，日常生活須仰賴他人養護，以致到庭後對本院所為訊問均無從理解其意，亦未
    能針對問題加以陳述回答等事實，業據輔佐人即被告之兄甲○○到庭供述屬實，
    並有長庚紀念醫院九十三年十月二十日診斷證明書一件在卷可佐，是其顯已無法
    就右揭自訴事實予以辯稱。惟查：
（一）按告訴人（含自訴人）之告訴（或自訴），係以使被告受刑事訴追為目的，是
      其陳述是否與事實相符，仍應調查其他事實以資審認，始得為不利被告之認定
      ，最高法院亦於五十二年著有臺上字第一三００號判例可資參照。右揭事實，
      雖據自訴人提出互助會單等為證，然被告自九十年間參加自訴人招攬之互助會
      甲會後，均能按時繳交會款，嗣至第七期即同年十一月二十日起，方始未能繼
      續繳款。職是，倘被告事後雖未能如期繳交會款，是否即可據此推認被告主觀
      上自始確有詐欺取財之故意，非無疑義。且遍觀卷內諸般事證，亦未見被告有
      何以他人名義冒標之情事，參以右揭說明，自訴人所指被告涉有詐欺取財犯行
      云云，要屬無從證明。再者，林金月雖與被告為男女朋友關係，並透過被告介
      紹而參加自訴人所招攬之互助會乙會，縱令林金月於九十年十一月十六日參加
      該互助會後，旋於同年月二十三日得標而未再繼續繳交會款，且事後更已逃匿
      無蹤，然渠二人彼此間是否果係基於意圖為自己不法所有之犯意聯絡，進而共
      同藉此訛詐自訴人，仍屬未知，本院尚不得徒以自訴人之空言指陳，即遽為被
      告不利之認定。
（二）此外，本件自訴人與被告業於九十三年十一月十七日本院審理中達成和解，並
      同意撤回自訴在案，足見雙方僅係單純民事契約未能履行而生有紛爭，要與刑
      事程序無涉。參諸前揭說明，凡當事人間有因違反契約義務或不為完全之履行
      者，理應依循民事訴訟程序，以平衡謀求實體及程序利益，方屬適法，尚難徒
      憑被告未能出面處理系爭互助會倒會後之相關事宜一節，即動輒訴諸刑事訴訟
      程序，以遂其目的。
三、綜上諸情參互以析，自訴人前開所述既有合理之懷疑存在，無法達到確信其為真
    實之程度。揆諸前揭判例意旨及說明，即不得遽為不利於被告之認定。此外，復
    查無其他積極證據足認被告有何自訴人指訴之詐欺取財犯行，應將其自訴關於被
    告乙○○之部分予以駁回，以昭審適。
據上論斷，應依刑事訴訟法第三百二十六條第三項、第二百五十二條第十款，裁定如
主文。
中      華      民      國      九十三      年    十一    月  二十二    日
                                臺灣高雄地方法院刑事第十七庭
                                  審判長法  官  李  麗  珠
                                        法  官  林  勇  如
                                        法  官  陳  明  呈
右正本證明與原本無異。
如不服本裁定，應於裁定送達後五日內，向本院提出抗告狀。
                                        書記官  林  明  忠
中    華    民    國      九十三      年      十一      月      二十二  日
